臺灣臺南地方法院刑事判決　　　　　 99年度訴更(一)字第9號
公　訴　人　臺灣臺南地方法院檢察署檢察官
被　　　告　王進財
選任辯護人　李合法律師
　　　　　　趙培皓律師
　　　　　　劉芝光律師
上列被告因誣告案件，經檢察官提起公訴(97年度偵字第1721號
），本院判決如下：
      主      文
王進財無罪。
      理      由
一、本件公訴意旨略以：被告王進財於民國88年1月22日21時許
    ，駕駛車牌號碼TJ─2002號自用小客車載其妻陳月英，沿國
    道一號公路由南向北行駛，途經北上192公里遞減至190公里
    處，因不滿潘恆貴駕駛車牌號碼FZ─408號同向行駛之國光
    號大客車超車，竟於再度超越該大客車後，行駛於大客車前
    方，以任意變換車道、減速、煞車、急煞停車之方法，阻擋
    後面國光大客車之前進，致潘恆貴所駕駛之大客車緊急煞車
    ，並自後輕微觸撞王進財所駕駛之小客車。潘恆貴打電話報
    警後，即下車查看，並等候警員前來處理。詎王進財因不滿
    潘恆貴向警指稱其任意變換車道、減速、煞車及急煞停車，
    阻擋後面來車之行駛，明知潘恆貴駕車並無致生往來之危險
    ，竟意圖使潘恆貴受刑事處罰，於88年1月23日10時18分，
    在內政部警政署國道公路警察局第三警察隊員林分隊製作第
    二次警詢筆錄時，以言詞追加告訴潘恆貴涉及公共危險罪名
    ，指稱潘某駕駛系爭國光號行駛於其後方之時，自後方追撞
    王進財所駕駛之前揭自用小客車而肇事云云。因認被告王進
    財所為係涉犯刑法第169條第1項之誣告罪嫌。
二、訊據被告王進財對其於上述時地以言詞對告訴人潘恆貴提出
    公共危險罪告訴之事實，固供認不諱，但矢口否認有何誣指
    潘恆貴犯罪之犯行，辯稱：第二次警詢筆錄我補充提告公共
    危險的罪名，就是認為遭到追撞才要求追究等語；被告選任
    辯護人亦為被告辯稱：本案被告並無誣告潘恆貴觸犯刑法第
    185條第1項之妨害公共往來安全罪之故意；自被告警詢提出
    告訴之原文內容形式上觀察，明示「被告之汽車遭潘恆貴撞
    及」故「告訴潘恆貴公共危險」等二項情事，「即被告告訴
    事實乃其所駕駛車號TJ-2002號自小客車被自後撞擊，而潘
    恆貴於88年1月22日下午22時50分第一次警詢筆錄中亦坦承
    ，其所駕駛之國光號大客車確實與被告駕駛之小客車發生碰
    撞。故被告於88年1月23日10時18分第二次警詢時表示「欲
    告潘恆貴公共危險」，係誤以為潘君駕駛營業用大客車撞擊
    其車後方之行為有害公共行車安全即屬觸犯公共危險罪章之
    罪，對刑法第185條第1項條文構成要件並無認知，為此，應
    無誣告他人所未為之行為引人入罪，致有害於國家追訴犯罪
    正確性之故意等語。
三、按犯罪事實應依證據認定之，無證據不得認定犯罪事實；又
    不能證明被告犯罪者，應諭知無罪之判決，刑事訴訟法第15
    4條第2項、第301條第1項分別定有明文。而認定犯罪事實所
    憑之證據，雖不以直接證據為限，間接證據亦包括在內，然
    無論直接或間接證據，其為訴訟上之證明，須於通常一般之
    人均不致有所懷疑，而得確信其為真實之程度者，始得據為
    有罪之認定，倘其證明尚未達到此一程度，而有合理之懷疑
    存在，致使無從形成有罪之確信，根據罪疑唯輕、罪疑為有
    利被告之原則，即不得遽為不利被告之認定，最高法院76年
    臺上字第4986號著有判例可參。次按刑事訴訟法第161條第1
    項規定：檢察官就被告犯罪事實，應負舉證責任，並指出證
    明之方法。因此，檢察官對於起訴之犯罪事實，應負提出證
    據及說服之實質舉證責任。倘其所提出之證據，不足為被告
    有罪之積極證明，或其指出證明之方法，無從說服法院以形
    成被告有罪之心證，基於無罪推定之原則，自應為被告無罪
    判決之諭知，最高法院92年臺上字第128號亦著有判例可參
    。又誣告罪之成立，以告訴人所訴被訴人之事實必須完全出
    於虛構為要件，若有出於誤會或懷疑有此事實而為申告，以
    致不能證明其所訴之事實為真實，縱被訴人不負刑責，而告
    訴人本缺乏誣告之故意，亦難成立誣告罪名。惟被告是否符
    合前揭誣告罪之構成要件，仍應憑真實之證據認定之，倘證
    據是否真實尚欠明確，自難以擬制推測之方法，為其判斷之
    基礎；而認定犯罪事實之證據係指足以認定被告確有犯罪行
    為之積極證據而言，該項證據自須適合於被告犯罪事實之認
    定，始得採為斷罪資料（參照最高法院53年臺上字第656號
    、29年上字第3105號判例）。
四、本件公訴人認被告王進財涉犯誣告罪行，無非以：被告王進
    財曾自承：「係因為接受第一次警詢後，有聽聞潘員與另一
    位到員林分隊之台汽公司人員稱欲告訴公共危險，因上訴人
    原先僅認為與潘員間係發生行車事故彼此停車請求警方處理
    判明丈量交通事故情形，是之後發生潘員之恐嚇、推人的行
    為，上訴人才執意表明欲告訴恐嚇、殺人未遂罪，並無欲告
    訴公共危險之罪」、以及證人梁江雲、張晉誠、周一民、林
    詠程、蔡丕樁等人於原審之結證。以及潘恆貴駕駛車輛內之
    行車速度紀錄器，潘恆貴駕車於兩車發生衝突前，走走停停
    ，足認被告在高速公路任意以變換車道、減速、煞車、急煞
    停車之方法，阻擋後面國光大客車之前進等事實，業據本院
    88年度訴字第676號判決、臺灣高等法院臺南分院88年度上
    訴字第1512號判決所確認，為其論據。
五、依上揭最高法院有關誣告罪成立要件之判例意指，誣告罪之
    成立，需行為人以使他人受刑事處分之意圖，虛構事實而向
    該管公務員申告為其要件，所謂虛構事實，係指明知無此事
    實故意捏造而言，若告訴人誤認有此事實或以為有此嫌疑，
    自不得指為虛構，即難科以本罪。經查：
  (一)被告固曾於88年1月22日22時50分在內政部警政署國道公路
    警察局第三對員林分隊製作警詢筆錄，並供稱：「因我和FZ
    ─408號大營客發生交通事故及另一部國光號FA－xxx號駕駛
    倒車欲撞我車，我要告這二名駕駛殺人未遂、恐嚇」、「在
    王田交流道北上附近，我駕車大約70公里速度行駛外側車道
    ，後方有一部國光號FZ─408號大營客車，拼命猛向我按喇
    叭及閃大燈，不知何故就追撞我車，肇事後我即打電話向
    110警方報案…。」、「我車後保險桿有痕跡，沒有明顯外
    傷」、「我在車內有感覺碰撞聲音」；嗣又於隔日(即23日
    )10時18分製作第二份警詢筆錄時補充說明：「於第一次所
    作筆錄時實在，FZ─408號大營車行駛在我後方，閃大燈並
    按喇叭，從後方追撞我車而肇事，補充要告他公共危險」等
    語。由被告上開警詢之指訴可知，被告係認為潘恆貴駕車自
    後追撞被告所駕駛的自小客車，始於第二次警詢筆錄對潘恆
    貴補充提出公共危險的告訴。另證人即被告之妻陳月英亦證
    稱：「（當時情形如何？）我當時坐在我先生車子駕駛座旁
    邊，有聽到喇叭聲及閃光之後，國光號即從後面撞我們的車
    子，我們即靠路邊停車報警。」（見本院88年訴字第676 號
    卷15頁反面）、「（當時目睹情形）當時我坐在被告司機座
    旁邊，將近員林收費站的時候，後面有人按喇叭，後來車子
    好像被撞，我先生開警示燈，停下來，下車查看才知被國光
    追撞，司機下車就要讓我們好看，確實是國光號司機撞到我
    先生的車」（臺灣臺南地方法院檢察署88年度偵字第2510
    號卷33頁反面）等語在卷。證人陳月英所述有關所乘坐之自
    小客車遭國光號大客車自後追撞乙節，與被告供述相符，雖
    證人陳月英係被告之妻，然其當時亦同乘坐於被告所駕駛之
    自小客車內，對於該自小客車是否有遭其他車輛追撞，自是
    知之甚明，因此證人陳月英所述堪信為真實。
  (二)證人潘恆貴於警詢時曾指稱：「自小客車忽然在外線車道煞
    車定點，我跟著緊急煞車不及，輕微碰撞ＴＪ－2002號小自
    客車後保險桿。」、「我有用無線電及行動電話報案，請警
    方到場處理，隨後有部北區國光號停下來欲接送旅客，但旅
    客多不願下車，等警方到場後，才由另輛國光號接走。」（
    公路警察局第三警察隊刑事案件警卷第7頁），證人潘恆貴
    於警詢亦自承其所駕駛之FZ─408號國光號大客車有因煞車
    不及與被告駕駛之ＴＪ－2002號小自客車後保險桿輕微碰撞
    ，核與被告及證人陳月英證述情節相符，參以卷附現場照片
    ( 警卷第15頁)2幀，被告所駕駛之自小客車與潘恆貴駕駛之
    國光號大客車確實是前後緊接停放，足認潘恆貴駕駛之FZ─
    408號國光號大客車確有與被告所駕駛之ＴＪ－2002號自小
    客車發生追撞糾紛。
  (三)證人梁江雲、張晉誠、周一民曾於本院89年度訴字第911號
    被告誣告案件中，在91年5月8日到庭作證，經具結後，經法
    官詢問：88年1月22日夜間8時20分許，證人是否搭乘潘恆貴
    所駕駛之國光號行駛於中山高速公路北向車道，並於北上
    192至190公里處，因前方由被告王進財所駕駛自小客車煞車
    而停於路邊？證人梁江雲證稱：「當時前方一輛小客車故意
    阻擋，所以國光號才停下來」；證人張晉誠則證稱「我不清
    楚車子停下原因」；證人周一民則證稱：「當時前方小客車
    故意放慢速度，也不讓國光號超車，最後兩車減速慢行停在
    路邊」等語(本院89年度訴字第911號卷第120頁)；另證人林
    詠程於91年6月3日到庭具結後證稱：「(法官問：在88年1月
    22日夜間8時20分許，你是否搭乘潘恆貴駕駛之國光號，於
    北上192至190公里處，因前方被告駕駛自小客車煞車而停於
    路邊？)當日我坐在車上，原本在休息，感覺到司機不停的
    踩煞車，我睜開眼看到該部小客車，不斷向國光號靠近，司
    機為閃避該車，即轉到內側車道行駛，該部小客車也轉到前
    方內側車道，司機只好又轉到外側車道，超過該部自小客車
    。小客車見狀，即猛追國光號，超過後速度即又放慢，後來
    自小客車在外車道停住，國光號差點撞上去」(本院89年度
    訴字第911號卷第160頁)；證人蔡丕樁則於91年6月4日到院
    具結後證稱：「(法官問：88年1月22日晚上8點22分你是否
    有搭乘潘恆貴所駕駛的國光號？)有，我是從西螺上車，但
    我不知道司機的姓名」、「(問：該輛國光號是否走高速公
    路北上車道？)是的」、「(問：這輛國光號是否於當日在北
    上192至190公里處與人發生車禍？)我的認知不是車禍，印
    象中應該是前面的小客車硬把國光號擋住，擋住之後，國光
    號的司機很生氣，當時司機沒有下車，後來有交通警察來處
    理，司機才下車說明，因為我坐在前面，所以我有看警察處
    理的情形，處理過程中他們並沒有打架，我記得我上高速公
    路過西螺中沙大橋後，就有聽到國光號的司機與某人用無線
    電聯繫，說他前面有一部福特小客車一直在踩煞車很危險，
    沒有按規定開車，不守規矩，快到大肚橋的時候，就被小客
    車擋下來，所以國光號只好停車，但是沒有碰到小客車，大
    概還差二公分。」等語。上開證人於各該期日尚有其他證述
    ，然所述內容均圍繞在兩車停下後所發生的糾紛，與本案有
    關潘恆貴是否追撞被告王進財之自小客車以及其追撞之行為
    是否涉及公共危險無關。
  (四)上揭證人中，證人張晉誠已證稱不知車子停下來的原因，故
    關於被告駕駛之自小客車與潘恆貴所駕駛的國光號大客車是
    否有發生行車糾紛，以及實際情形為何，證人張晉誠並不具
    證人適格；證人梁江雲固證稱是被告故意阻擋國光號、證人
    周一民則證稱是被告故意放慢速度，不讓國光號超車，最後
    兩車減速慢行停在路邊，2位證人均未說明被告是如何阻擋
    國光號，是否有如起訴書所稱任意變換車道、減速、煞車及
    急煞停車，阻擋後面國光號大客車之行駛；另證人蔡丕樁雖
    證稱「印象中應該是前面的小客車硬把國光號擋住」，然而
    證人蔡丕樁同時亦證稱：「聽到國光號的司機與某人用無線
    電聯繫，說他前面有一部福特小客車一直在踩煞車很危險，
    沒有按規定開車，不守規矩」，顯見證人蔡丕樁所述有關被
    告如何硬把國光號擋住等語，亦係聽聞自潘恆貴與他人之無
    線電聯繫對話，而非證人蔡丕樁親自見聞，亦不得據此為被
    告不利事實之認定。
  (五)綜上，依據被告之供述以及證人陳月英、潘恆貴之證述，顯
    見被告所駕駛之自小客車確實曾在國到高速公路北上192至
    190公里處遭潘恆貴駕駛國光號大客車自後追撞，雖潘恆貴
    自後追撞被告所駕駛自小客車之原因，究竟是如潘恆貴所述
    ，係被告任意變換車道、減速、煞車、急煞停車致潘恆貴煞
    車不及而追撞，抑或是如被告所稱，因潘恆貴不斷逼車所致
    ，然兩車曾經發生追撞事實，被告質疑潘恆貴自後追撞其所
    駕駛之自小客車，涉及公共危險罪，因而向製作警詢筆錄之
    警察人員提出公共危險之刑事告訴，其對潘恆貴所提出之刑
    事告訴並非毫無根據，而係有其事實基礎，縱事後經檢察官
    或法院審理結果認為潘恆貴並無公共危險犯行，而為不起訴
    或無罪之判決，依上揭最高法院有關誣告罪成立要件之判例
    意旨，亦不能遽認被告涉有誣告罪嫌。
六、綜上所述，公訴人指控被告王進財對於潘恆貴駕駛國光號大
    客車所後追撞其所駕駛自小客車之行為，提出公共危險之告
    訴，認係故為虛偽不實之指訴涉犯誣告罪嫌，然而被告係以
    自身所經歷遭潘恆貴自後追撞之事實為基礎，進而對潘恆貴
    提出公共危險罪嫌之告訴，並非故意虛構事實陷人於罪，縱
    最後潘恆貴經檢察官為不起訴處分確定，被告所為亦與誣告
    罪之構成要件不符，另檢察官亦未能提出足供本院認被告有
    與起訴犯罪事實相符之佐證，揆諸首揭說明，被告既無誣告
    之犯行，自應為無罪之諭知。
據上論斷，應依刑事訴訟法第第301條第1項，判決如主文。
本案經檢察官孫昱琦到庭執行職務。
中    華    民    國   100    年    1     月    25    日
                  刑事第一庭  審判長法  官  夏金郎
                                    法  官  洪士傑
                                    法  官  鄭銘仁
以上正本證明與原本無異。
如不服本判決應於收受本判後10日內向本院提出上訴書狀，並應
敘述具體理由。其未敘述上訴理由者，應於上訴期間屆滿後20日
內向本院補提理由書狀（均須按他造當事人之人數附繕本）「切
勿逕送上級法院」。
                                    書記官  郭勝華
中    華    民    國   100    年    1     月    31    日